【裁判字號】    99,交聲,1961
【裁判日期】    990810
【裁判案由】    交管條例聲異
【裁判全文】
臺灣板橋地方法院交通事件裁定        99年度交聲字第1961號
原處分機關  交通部公路總局臺北區監理所
異  議  人
即受處分人  甲○○
上列受處分人因違反道路交通管理處罰條例案件，對於交通部公
路總局臺北區監理所民國99年6 月18日北監營裁字第裁40-C0000
0000號所為之裁決處分（原舉發案號：臺北縣政府警察局99年2
月9 日北縣警交大字第C00000000 號），聲明異議，本院裁定如
下：
  主  文
原處分撤銷。
甲○○汽車駕駛人酒精濃度超過規定標準，於壹年內不得考領普
通重型機車駕駛執照，並應接受道路交通安全講習。
 理  由
一、原處分意旨略以：異議人即受處分人甲○○於民國99年2 月
    9 日23時18分許，騎乘車牌號碼XXB-179 號普通重型機車，
    行經樹林市○○路及保安街口，因有「汽車駕駛人酒精濃度
    超過規定標準達0 點64毫克」之違規行為，經臺北縣政府警
    察局樹林分局樹林所值勤警員當場掣單舉發，並經原處分機
    關依道路交通管理處罰條例第35條第1 項第1 款之規定處罰
    鍰新臺幣（以下同）4 萬5 千元之規定，吊扣駕照1 年，並
    依同條例第24條之規定施以道路安全講習。
二、本件異議意旨略以：異議因酒醉駕車，業經檢察官為緩起訴
    處分確定在案，並已支付3 萬元予國庫，原處分機關卻又裁
    罰4 萬5 千元，違反一事不二罰規定且希望只吊扣小型車駕
    照，不吊扣職業大客車駕照。
三、按汽車駕駛人飲用酒類或其他類似物後，其吐氣所含酒精濃
    度超過每公升0 點64毫克以上者，不得駕車；汽車駕駛人，
    駕駛汽車經測試檢定，酒精濃度超過規定標準者，處新臺幣
    1 萬5 千元以上6 萬元以下罰鍰，並當場移置保管該車輛、
    吊扣其駕駛執照1 年及接受道路交通安全講習，道路交通安
    全規則第114 條第2 款、道路交通管理處罰條例第35條第1
    項第1 款、第24條第1 項第2 款分別定有明文。
四、就本件裁處吊扣職業大客車駕駛執照部分：
  (一)按「汽車駕駛執照為駕駛汽車之許可憑證，由駕駛人向公路
    監理機關申請登記，考驗及格後發給之。汽車駕駛人經考驗
    及格，未領取駕駛執照前，不得駕駛汽車」，道路交通安全
    規則第50條第1 項定有明文，是未持有汽車駕駛執照而駕駛
    汽車者，即應依道路交通管理處罰條例第21條第1項 第1 、
    2 、9 款、第2 項之規定為處罰。復依道路交通安全規則第
    53條、第61條、第61條之1 規定，我國汽車駕駛執照，係依
    汽車類、機器腳踏車類，先分為「汽車駕駛執照」、「機器
    腳踏車駕駛執照」二類；再依汽車及機器腳踏車之各該級類
    ，分為小型車、大貨車、大客車、聯結車駕駛執照、以及大
    型機車、普通重型機車、輕型機車駕駛執照；另就「汽車駕
    駛執照」依自用及因職業而駕駛分為普通及職業駕駛執照。
    而就上開汽車及機器腳踏車之各類級駕駛執照之持用方式，
    「汽車駕駛執照」、「機器腳踏車駕駛執照」間，除已持有
    「汽車駕駛執照」可騎乘輕型機器腳踏車外，該二類駕駛執
    照不可流用，亦即，領有小型車、大貨車、大客車、聯結車
    駕駛執照，而未領有大型或普通重型機車，除騎乘輕型機器
    腳踏車外，如騎乘大型或普通重型機車，即屬無照駕駛；反
    之，領有大型或普通重型機車駕駛執照，而未領有小型車、
    大貨車、大客車、聯結車駕駛執照，如駕駛各該型級汽車，
    亦係屬無照駕駛，均應依路交通管理處罰條例第21條第1 項
    第1 、2 、9 款規定處罰；再以，持有「汽車駕駛執照」或
    「機器腳踏車駕駛執照」，均以持有各類（汽車或機器腳踏
    車）高級車種駕駛執照者，可駕駛該級車類以下之同類車類
    ，如取得更高一級車類之駕駛資格時，即由監理機關換發該
    駕駛高一級類之駕駛執照。就監理核發駕駛執照實務上，因
    汽車與機器腳踏車分屬不同類車輛，而有對同一駕駛人，同
    時核發「汽車駕駛執照」、「機器腳踏車駕駛執照」之情形
    外，因上開道路交通安全規則第53條、第61條、第61條之1
    等之規定，均僅核發駕駛人其得駕駛或騎乘之最高級之「汽
    車駕駛執照」、「機器腳踏車駕駛執照」，以為其駕駛汽車
    或騎乘機車之證明文件，而未核發其得駕駛或騎乘之最高級
    以下之各低級「汽車駕駛執照」、「機器腳踏車駕駛執照」
    供駕駛人同時持有。但駕駛執照既係監理機關核發駕駛人表
    彰執照持有人可駕駛何類級汽車或機器腳踏車之許可資格文
    件，自具有行政處分之性質，非不得由監理機關於駕駛執照
    上依法附以限制條件，以限制或限縮其許可之範圍，非謂監
    理機關不得在核發予駕駛人持用之高級車類之駕駛執照中依
    法限制駕駛人持用該駕駛執照所駕駛之車種（亦即，限制駕
    駛人駕駛各類級車類資格），核先敘明。
  (二)另按「汽車駕駛人，因違反本條例及道路交通安全規則之規
    定，受吊銷駕駛執照處分時，吊銷其持有各級車類之駕駛執
    照」，94年12月14日修正公布並於95年3 月1 日施行之道路
    交通管理處罰條例第68條定有明文。查其修正過程與修正條
    文，立法委員認為原條文「汽車駕駛人，因違反本條例及道
    路交通安全規則之規定，受吊扣或吊銷駕駛執照處分時，受
    吊扣或吊銷其持有各級車類之駕駛執照」之規定，將違法或
    違規駕駛人所持有各級車類之駕駛執照一併吊扣或吊銷，失
    之過酷，對於人民工作與生活影響過鉅，有違比例原則，經
    與交通部協商後，乃將其中「受吊扣處分者，吊扣其持有各
    級車類之駕駛執照」部分之規定刪除。是駕駛人違反道路交
    通管理處罰條例第35條第1 項第1款 之規定而受吊扣駕駛執
    照處分時，依修正後同法第68條規定並參照其修正意旨，應
    僅得吊扣違規或違法當時駕駛車類之駕駛執照。復查以，酒
    醉駕車行為均製造法所不容許之風險，以風險製造之立場觀
    之，並不因駕駛車輛種類之不同，而有所差別。但從風險實
    現之觀點而言，酒醉駕駛車類之不同，其對於交通安全衍生
    之實害結果也有所差異，如駕駛人駕駛低一級之車類違反本
    條例之規定時，不論其所造成之實害結果，而一律吊扣駕駛
    人所持有之各類駕照，亦有違反相同事件相同處理，不同事
    件不同處理之平等原則（臺灣高等法院暨所屬法院97年法律
    座談會刑事類提案第40號討論意見參照）。準此，依現行道
    路交通管理處罰條例第68條規定，條文僅規定吊銷駕照處分
    效力與執行方式，並未規定吊扣駕照之執行，則交通監理機
    關對於受處分人因有違反道路交通管理處罰條例之情形，應
    受吊扣駕駛執照處分時，僅吊扣受處分人違規或違法當時所
    駕駛車類之駕駛執照即為已足，不得再對受處分人吊扣其持
    有其他各類車輛之駕駛執照（臺灣高等法院97年度交抗字第
    20 82 、2045號裁定要旨參照）。
  (三)本件異議人現未持有重型機車駕駛執照可供吊扣，已如前述
    ，亦應為主管機關即原處分機關職務上所知；而在異議人未
    持有重型機車駕照猶騎乘前揭重型機車之情況下，顯無法再
    予裁處「吊扣駕駛執照」之處分，此參以道路交通管理處罰
    條例第67條第6 項規定違規酒後駕車但屬無照駕駛之情況下
    ，則將「吊扣」之處罰規定轉換為「禁止在最長吊扣期間內
    考領駕照」之處罰，即見其明。故原處分機關於職務上既已
    明知異議人並未持有重型機車駕照，即應依道路交通管理處
    罰條例第67條第6 項規定，轉為裁罰異議人在所規定最長吊
    扣期間內（依同條例第35條第1 項第1 款規定，吊扣駕照最
    長期間為1 年），不得考領駕照；詎原處分機關竟仍對異議
    人裁處吊扣職業大客車駕照之處分，於法即有違誤（臺灣高
    等法院98年度交抗字第1433號、第2267號裁定參照）。
五、就本件裁處罰鍰部分：
  (一)按一行為同時觸犯刑事法律及違反行政法上義務規定者，依
    刑事法律處罰之。但其行為應處以其他種類行政罰或得沒入
    之物而未經法院宣告沒收者，亦得裁處之；前項行為如經不
    起訴處分或為無罪、免訴、不受理、不付審理之裁判確定者
    ，得依違反行政法上義務規定裁處之，行政罰法第26條第1
    項、第2 項分別定有明文，其所揭示之所謂「一事不二罰」
    原則，探究其立法目的，係以一行為同時觸犯刑事法律及違
    反行政法上義務規定時，由於刑罰與行政罰同屬對不法行為
    之制裁，而刑罰之懲罰作用較強，故依刑事法律處罰，即足
    資警惕時，實無一事二罰再處行政罰之必要，且刑事法律處
    罰，由法院依法定程序為之，較符合正當法律秩序，應予優
    先適用；但罰鍰以外之沒入或其他種類行政罰，因兼具維護
    公共秩序之作用，為達行政目的，行政機關仍得併予裁處。
    次按檢察官之緩起訴處分於緩起訴期間內，有下列情形之一
    者，檢察官得依職權或依告訴人之聲請撤銷原處分，繼續偵
    查或起訴：（一）於期間內故意更犯有期徒刑以上刑之罪，
    經檢察官提起公訴者。（二）緩起訴前，因故意犯他罪，而
    在緩起訴期間內受有期徒刑以上刑之宣告者。（三）違背第
    253 條之2 第1 項各款之應遵守或履行事項者，刑事訴訟法
    第253 條之3 第1 項定有明文。據此足知：於緩起訴處分之
    猶豫期間內，刑事訴追程序仍未終局確定，此與不起訴處分
    確定後，刑事訴追程序即告終結，檢察官原則上不得就同一
    行為再行起訴之法律效果迥異。是以，緩起訴處分期間尚未
    屆滿之前，自不得認為已有不起訴處分之法律效果，核無適
    用行政罰法第26條第2 項規定之餘地。
  (二)又94年12月28日修正公布，95年7 月1 日施行之道路交通管
    理處罰條例第35條第8 項規定：「前項汽車駕駛人，經裁判
    確定處以罰金低於本條例第92條第3 項所定最低罰鍰基準規
    定者，應依本條例裁決繳納不足最低罰鍰之部分」之規定，
    核屬行政罰法第26條之特別規定。倘駕駛人所支付之緩起訴
    處分金，未達道路交通管理處罰條例第92條第3 項所定最低
    罰鍰基準規定者，仍須補繳不足最低罰鍰之部分，始為適法
    。是檢察官為緩起訴處分並命捐款者，其捐款解釋上亦屬道
    路交通管理處罰條例第35條第8 項所規定之罰金，若駕駛人
    所支付之緩起訴處分金，未達道路交通管理處罰條例第92條
    第3 項所定最低罰鍰基準規定者，依該條例第35條第8 項之
    規定，仍須補繳不足最低罰鍰之部分。則於緩起訴猶豫期間
    屆滿後，對上述不足額處分，處分機關仍有裁處罰鍰之空間
    ，惟此須俟緩起訴猶豫期間屆滿後始得為之（臺灣高等法院
    暨所屬法院97年法律座談會提案研討意見參照）。
  (三)本件異議人上開酒後騎乘重型機車之行為，同時違反道路交
    通管理處罰條例第35條第1 項第1 款與刑法第185 條之3 之
    規定，係一行為同時觸犯刑事法律及違反行政法上義務規定
    ，依行政罰法第26條第1 項前段規定，應依刑事法律處罰之
    。而異議人之前揭酒後駕車行為，業經臺灣板橋地方法院檢
    察署檢察官於99年2 月26日以99年度速偵字第1191號為緩起
    訴處分，緩起訴期間為1 年，此有前開臺灣板橋地方法院檢
    察署檢察官緩起訴處分書1 份在卷足稽。則上開緩起訴處分
    期間既尚未期滿，異議人仍有因刑事訴訟法第253 條之3 第
    1 項各款規定，經檢察官撤銷緩起訴處分繼續偵查或起訴而
    受刑事處罰之可能，此時行政機關若逕行依法行政裁罰，毋
    寧將使異議人有同時遭受行政處罰及刑事處罰之危險。準此
    ，原處分機關自不得於緩起訴期間屆滿前，即依道路交通管
    理處罰條例第35條第1 項第1 款規定逕予裁處異議人罰鍰之
    處分。
六、綜上，原處分機關於裁處異議人罰鍰45,000元及吊扣異議人
    駕駛執照12個月之處分，尚有未洽。又本件酒後駕車部分為
    一個違規行為，吊扣處分與道安講習無從區分，且行政罰法
    亦未區分主罰及從罰，異議人雖對於前開道安講習及罰鍰部
    分未為不服，惟依道路交通管理處罰條例第89條之規定，準
    用刑事訴訟法第348 條第2 項之規定，該罰鍰及施以道路交
    通安全講習與吊扣駕駛執照部分，具有全部與一部之關係，
    而為異議聲明之效力所及，本院自得併為審酌（臺灣高等法
    院97年度交抗字字1831號裁定、臺灣高等法院暨所屬法院98
    年度法律座談會刑事類提案第23號決議意旨參照）。從而，
    異議人據此聲明異議，為有理由，爰撤銷原處分，自為裁罰
    如主文第2 項所示，以為適法。至受處分人酒醉駕車罰鍰部
    分，應俟緩起訴期間屆滿未經撤銷確定，或受處分人經撤銷
    緩起訴受刑事訴追處罰後，另為適法之處分，併此說明。
據上論斷，應依道路交通管理處罰條例第87條第2 項，道路交通
案件處理辦法第20條，裁定如主文。
中    華    民    國    99    年    8     月    10    日
                  交通法庭      法  官  王偉光
以上正本證明與原本無異
如不服本裁定應於送達後5日內向本院提出抗告狀
                                書記官  梁福建
中    華    民    國    99    年    8     月    10    日

司法院資訊處製作；財團法人民間司法改革基金會備份。
